臺灣高等法院民事判決　　　　　　　　 95年度重上字第550號
上　訴　人　丙○○
訴訟代理人　乙○
上　訴　人　甲○○
被　上訴人　丁○○
訴訟代理人　劉漢威律師
上列當事人間請求侵權行為損害賠償事件，上訴人對於中華民國
95年9月22日臺灣板橋地方法院95年度重訴字第307號第一審判決
提起上訴，經本院於96年1月16日言詞辯論終結，判決如下：
    主  文
上訴駁回。
第二審訴訟費用新台幣壹拾伍萬元由上訴人負擔。
    事實及理由
一、上訴人主張：被上訴人與上訴人之女陳麗為夫妻，育有2子
    廖致遠及廖弘遠。被上訴人於民國（下同）91年4月27日凌
    晨3時33分許，在外飲酒後返回位於台北縣永和市○○路22
    號7樓住處，於當日清晨5時許，因細故與陳麗發生爭執，竟
    基於重傷害之故意，多次毆擊陳麗之頭部，致陳麗受有頭部
    外傷合併腦挫傷、頂骨骨折、腦水腫、頭皮及前額皮膚嚴重
    腫脹之傷害。被上訴人見陳麗已失去意識，即為被上訴人更
    換衣物、擦拭身體，待清理完畢後，即於同日5時21分許，
    撥打電話央請救護人員將陳麗送往台北縣耕莘醫院永和分院
    （下稱耕莘醫院）救治，再轉送至台北榮民總醫院接受手術
    治療，然陳麗仍於同年5月20日7時58分許，因頭部外傷顱內
    出血、腦死，合併肺炎致多重器官衰竭而死亡。爰依據侵權
    行為之法則，請求被上訴人給付上訴人丙○○新台幣（下同
    ）15,580,773元（含撫養費580,773元及精神慰撫金1,500萬
    元），給付上訴人甲○○15,728,538元（含撫養費728,538
    元及精神慰撫金1,500萬元），並加付法定遲延利息等語。
    原審為上訴人敗訴之判決，上訴人不服，提起上訴，聲明：
    (一)原判決關於駁回上訴人後開第(二)項之訴部分廢棄。(二)被上
    訴人應給付上訴人丙○○、甲○○各500萬元，及自上訴狀
    繕本送達之翌日起至清償日止，按年息5%計算之利息。
二、被上訴人則以：其對陳麗並無上訴人所指之侵權行為。退步
    言之，縱認被上訴人對陳麗確有侵權行為，上訴人之侵權行
    為損害賠償請求權亦已罹於時效而消滅。蓋上訴人丙○○於
    91年4月28日即已就陳麗受傷之事向台北縣警察局永和分局
    得和派出所（下稱得和派出所）報案，並於當日以上訴人涉
    犯傷害罪嫌，而對上訴人提起刑事告訴，嗣於91年5月17日
    ，又具狀向台灣板橋地方法院檢察署（下稱板橋地檢署）就
    上開事件對被上訴人提起刑事告發，復於同年月30日以被上
    訴人涉犯殺人既遂罪嫌，而向板橋地檢署提起刑事告訴。是
    上訴人丙○○至遲於91年5月30日即已知悉上開侵權行為及
    賠償義務人。另上訴人甲○○為上訴人丙○○之妻，依常理
    判斷，其對於本件侵權行為之相關事實亦應知之甚稔，且其
    亦曾於92年間向監察院陳情，並經監察院於92年12月19日致
    函板橋地檢署並副知上訴人，故上訴人甲○○至遲於是日亦
    已知悉上開侵權行為及賠償義務人。然上訴人迄至95年4月
    20日始提起本件訴訟，顯已逾2年之消滅時效，是被上訴人
    自得拒絕賠償等語，資為抗辯。原審為被上訴人勝訴之判決
    ，被上訴人對於上訴人之上訴則聲明駁回上訴。
三、經查上訴人為陳麗之父母，而被上訴人與陳麗則係夫妻。陳
    麗於91年4月27日凌晨5時許，在其上開住處因故受有頭皮枕
    部出血、頂部骨折前後10公分長走向，引起頭部顱骨骨折外
    傷合併腦挫傷、腦水腫、頭皮及前額皮膚嚴重腫脹等傷害，
    並已失去知覺意識，經被上訴人於同日凌晨5時21分許撥打
    119電話報請救援，並經台北縣政府消防局派員將陳麗送至
    耕莘醫院急救，嗣因被上訴人要求轉院，乃於同日上午8時
    至8時15分許自耕莘醫院出院，轉送至台北榮民總醫院治療
    ，嗣於91年5月20日上午7時58分許，陳麗仍因頭部外傷顱內
    出血、腦死，合併肺炎致多重器官衰竭而死亡。又經板橋地
    檢署調查結果，認陳麗所受之上開傷害，係因與被上訴人發
    生爭執時，遭被上訴人持不明鈍物多次毆擊頭部所致，板橋
    地檢署檢察官乃於93年5月11日以91年度偵字第10531號，以
    被上訴人涉犯有重傷致死罪嫌提起公訴，嗣經原法院刑事庭
    認定被上訴人因與陳麗發生口角爭執，竟猛然出手用力推撞
    陳麗，致陳麗往後跌倒受傷，而認被上訴人犯有傷害致死罪
    ，並判處有期徒刑9年等情，有戶籍謄本、原法院93年度訴
    字第971號刑事判決及法務部法醫研究所93年4月30日法醫理
    字第0920004585號函可稽（見原審卷第3至18、59、60、88
    頁），並經原審調閱上開刑事案卷查明屬實。
四、按因侵權行為所生之損害賠償請求權，自請求權人知有損害
    及賠償義務人時起，2年間不行使而消滅，民法第197條第1
    項前段定有明文。又關於侵權行為損害賠償請求權之消滅時
    效，應以請求權人實際知悉損害及賠償義務人時起算，非以
    知悉賠償義務人因侵權行為所構成之犯罪行為經檢察官起訴
    ，或法院判決有罪為準（最高法院72年台上字第738號判例
    意旨參照）。經查：
  (一)上訴人丙○○於91年4月28日就上開傷害事件向得和派出所
    報案，並於當日警訊時指稱：被上訴人雖告知係陳麗在住處
    樓梯跌倒而受傷，惟據耕莘醫院醫師說明陳麗之傷勢不太像
    是單純跌倒所造成，因而懷疑陳麗係遭被上訴人傷害等語，
    並表示欲對被上訴人提起刑事傷害告訴。嗣於91年5月17日
    ，上訴人丙○○又與訴外人陳麟、陳麓（以上2人為陳麗之
    兄）、陳愷、乙○（以上2人為陳麗之弟）共同具狀，以被
    上訴人涉嫌殺害陳麗未遂，而向板橋地檢署提起刑事告發；
    嗣陳麗於91年5月20日因傷重而死亡後，上訴人丙○○復與
    陳麟、陳麓、陳愷、乙○於同年月30日共同具狀，以被上訴
    人涉犯殺人既遂罪嫌，而向板橋地檢署提起刑事告訴，此有
    台北縣政府受理刑事案件報案三聯單、偵訊 (調查)筆錄、
    刑事告發狀及刑事告訴狀可稽（見本院卷第49至60頁）。又
    依上開刑事告訴狀所載：因陳麗之子均在澳洲求學，故平日
    僅被上訴人與陳麗2人居於上開住處，惟被上訴人經常夜不
    歸營，在外男女關係複雜，私生活不檢點，夫妻間屢有爭執
    ，感情不睦，被上訴人並曾動手毆打陳麗；邇來被上訴人因
    發生財務困難，屢向陳麗要求調度支援，均遭陳麗所拒，而
    就被上訴人關於陳麗受傷原因之陳述及其事發後之行為，疑
    點重重，且耕莘醫院醫師亦告知陳麗之傷勢絕非跌倒所致，
    應係外力毆傷造成；另被上訴人於案發後，即將陳麗存放於
    銀行保險箱內之物品提領一空，並將門鎖換新，足徵被上訴
    人確有謀財害命之圖，所為顯涉刑法第271條第1項殺人罪責
    等情，足見上訴人丙○○至遲於91年5月30日即已知悉本件
    侵權行為、損害及賠償義務人，而其遲至95年4月20日始提
    起本件訴訟，顯已罹於2年之消滅時效，是被上訴人為時效
    抗辯，並據以拒絕對上訴人丙○○為損害賠償，即屬有據。
  (二)上訴人甲○○、丙○○與訴外人陳麟、陳麓、陳愷、乙○曾
    共同具狀向監察院陳情，監察院並於92年12月19日以（92）
    院台業貳字第0920712329號致函板橋地檢署，並副知上訴人
    （見本院卷第61頁）；而據上開陳情書所載：「台北縣永和
    市民陳麗女士於91年4月27日凌晨在家中遭外力重擊頭部致
    死，當時僅其夫丁○○在場，所有證據及疑點（大部分皆由
    家屬提出）如附件之告訴狀…至今已1年半，家屬不解的是
    為何賴檢察官遲遲未能偵結本案…因人命關天，被害人家屬
    現懇請監察院調查…」（見本院卷第63頁），顯見上訴人甲
    ○○至遲於92年12月19日即已知悉上開刑事告訴狀所載內容
    ，而知悉本件侵權行為、損害及賠償義務人，是其遲至95年
    4月20日始提起本件訴訟，亦已罹於2年之消滅時效，故被上
    訴人為時效抗辯，並據以拒絕對上訴人甲○○為損害賠償，
    ，亦屬有據。
  (三)上訴人雖主張板橋地檢署檢察官係於93年5月11日提起公訴
    ，而彼等於93年5月24日始收受上開起訴書，是彼等至此始
    確知被上訴人為本件侵權行為人，故本件侵權行為損害賠償
    請求權之消滅時效應自93年5月24日起算等語。惟查板橋地
    檢署檢察官固於93年5月11日始以被上訴人涉犯有重傷致死
    罪嫌而提起公訴，然上訴人既於檢察官提起公訴前即已知悉
    本件侵權行為、損害及賠償義務人，依前揭說明，自仍應以
    上訴人實際知悉上開事項之時起算其侵權行為損害賠償請求
    權之時效。是上訴人所為此部分之主張，尚不足取。
五、綜上所述，上訴人對被上訴人之本件侵權行為損害賠償請求
    權既已因罹於時效而消滅，則上訴人各請求被上訴人給付5
    百萬元，及自上訴狀繕本送達之翌日起至清償止，按年息5%
    計算之利息部分，即為無理由，不應准許。從而，原審就此
    部分所為上訴人敗訴之判決，核無違誤，上訴意旨猶執前詞
    指摘原判決此部分為不當，求予廢棄改判，為無理由，應予
    駁回。
六、至兩造其餘之攻擊或防禦方法及未經援用之證據，經本院斟
    酌後，認為均不足以影響本判決之結果，自無逐一詳予論駁
    之必要，併此敘明。
七、據上論結，本件上訴為無理由，依民事訴訟法第449條第1項
    、第78條、第85條第1項前段，判決如主文。
中　　華　　民　　國　　96　　年  　1　　月　　30　　日
                    民事第四庭
                        審判長法  官  張劍男
                              法  官  丁蓓蓓
                              法  官  彭昭芬
正本係照原本作成。
如不服本判決，應於收受送達後20日內向本院提出上訴書狀，其
未表明上訴理由者，應於提出上訴後20日內向本院補提理由書狀
（均須按他造當事人之人數附繕本）上訴時應提出委任律師或具
有律師資格之人之委任狀；委任有律師資格者，另應附具律師資
格證書及釋明委任人與受任人有民事訴訟法第466條之1第1項但
書或第2項（詳附註）所定關係之釋明文書影本。
中　　華　　民　　國　　96　　年　　1 　　月　　31　　日
                            　書記官  丁華平
附註：
民事訴訟法第466條之1（第1項、第2項）：
對於第二審判決上訴，上訴人應委任律師為訴訟代理人。但上訴
人或其他法定代理人具有律師資格者，不在此限。
上訴人之配偶、三親等內之血親、二親等內之姻親，或上訴人為
法人、中央或地方機關時，其所屬專任人員具有律師資格並經法
院認為適當者，亦得為第三審訴訟代理人。
